　　　　　　　　　臺灣高等法院刑事判決
上　訴　人　臺灣板橋地方法院檢察署檢察官
上　訴　人
即　被　告　潘仁偉
選任辯護人　法律扶助基金會　陳憶娟律師
上列上訴人因被告強盜案件，不服臺灣板橋地方法院99年度訴字
第3538號，中華民國100年3月10日第一審判決（起訴案號：臺灣
板橋地方法院檢察署99年度偵緝字第3058號），提起上訴，本院
判決如下：
    主  文
原判決撤銷。
潘仁偉共同意圖為自己不法之所有，而搶奪他人之動產，處有期
徒刑年。
    事  實
一、潘仁偉曾犯竊盜罪，分經臺灣板橋地方法院99年簡字第5098
    號判決拘役十日，臺灣臺北地方法院99年簡上字第317號判
    決拘役五十九日確定，再經臺灣臺北地方法院100年聲字第
    550號裁定應執行拘役六十五日確定，現在法務部矯正署臺
    北監獄執行中。
二、潘仁偉於民國（下同）99年7月9日上午某時許，在新北市三
    重區某處巧遇王帝文（經臺灣板橋地方法院99年訴字第2614
    號判決應執行有期徒刑一年八月），二人因缺錢花用，乃謀
    議由王帝文騎乘機車搭載潘仁偉沿途尋找目標下手搶奪，嗣
    於同日上午11時40分許，騎機車（車號：L3V- 780，係王帝
    文所竊）行經新北市○○區○○路370號前，王帝文騎乘之
    上開機車與由高秋瑛所騎乘、沿同路段同向行駛之車牌號碼
    DBF-042號輕型機車發生碰撞，致高秋瑛人車倒地，受有四
    肢挫傷、骨頭移位等傷害。詎潘仁偉與王帝文見高秋瑛倒地
    不起，竟基於前述共同搶奪之犯意，乘高秋瑛不及防備之際
    ，由潘仁偉牽起高秋瑛原騎乘之上開輕型機車後騎乘離開現
    場，而王帝文則取走高秋瑛所有掉落在地之紫色手提包1 只
    （內有黑色皮夾1個、新臺幣【下同】11,200元、NOKIA 牌
    行動電話1支、NIKON牌數位相機1臺、高秋瑛之印章1枚、家
    樂福禮券2,000元、臺灣銀行提款卡、板信商業銀行提款卡
    、荷蘭商業銀行信用卡、兆豐商業銀行信用卡、遠東商業銀
    行信用卡、中國信託商業銀行信用卡、高秋瑛之國民身分證
    、機車駕駛執照、全民健康保險卡、李宛妮之全民健康保險
    卡、車牌號碼0687-YN號車輛之行車執照、車牌號碼DBF-
    042號車輛之行車執照各1張、機車鑰匙1支、車庫搖控器1個
    、住處大門鑰匙1支、工廠鑰匙3支等物），並騎乘車牌號碼
    L3V- 780號普通重型機車逃離現場，共同搶奪高秋瑛之財物
    。嗣經警據報調閱案發現場附近之監視錄影畫面，循線於99
    年7月12日下午2時30分許，在新北市○○區○○街105號前
    查獲王帝文。王帝文供出其騎乘機車搭載之人為潘仁偉，而
    查悉潘仁偉之犯行。
三、案經臺灣板橋地方法院檢察署檢察官簽分偵辦提起公訴。
    理  由
壹、證據能力部分：
(一)、按被告以外之人於審判外之言詞或書面陳述，除法律有規定
    者外，不得作為證據；被告以外之人於審判外向法官所為之
    陳述，得為證據；被告以外之人於偵查中向檢察官所為之陳
    述，除顯有不可信之情況者外，得為證據；被告以外之人於
    審判外之陳述，雖不符刑事訴訟法第159 條之1 至第159 條
    之4 之規定，而經當事人於審判程序同意作為證據，法院審
    酌該言詞陳述或書面陳述作成時之情況，認為適當者，亦得
    為證據，刑事訴訟法第159 條第1 項、第159 條之1 、第15
    9條之5第1項分別定有明文。查本案以下所引被告以外之人
    於審判外所為言詞或書面陳述等供述證據，均經檢察官及被
    告潘仁偉、辯護人於原審審判程序中同意作為證據（見原審
    卷第49頁、第69頁背面），且迄本院言詞辯論終結前均未表
    示異議。審酌被害人高秋瑛、共犯王帝文於偵查中及臺灣板
    橋地方法院99年訴字第2614號強盜等案件審理時之證述，分
    別係經檢察官、審判長告知具結義務及偽證處罰後具結所為
    ，該等證據核無違法取證或證明力顯然過低之情事，依各該
    陳述作成時之狀況，並無不適當或顯不可信之情形，均得為
    證據。
(二)、至於卷附之監視器翻拍畫面照片係以機械之方式所留存之影
    像，屬非供述證據，無傳聞證據法則之適用，亦非公務員違
    法取得，有證據能力。
貳、實體部分：
一、上訴人即被告潘仁偉固坦承其原與王帝文謀議騎乘機車沿途
    尋找目標下手行竊，並於前述時地搭乘王帝文所騎乘之車牌
    號碼L3V-780號普通重型機車，與被害人高秋瑛所騎乘之車
    牌號碼DBF-042號輕型機車發生碰撞，致被害人高秋瑛人車
    倒地受傷，其見狀即牽起被害人高秋瑛所有之上開機車後騎
    乘離開現場等情不諱，惟矢口否認有何搶奪或強盜之犯行，
    辯稱：伊因遭通緝怕被查獲，一時緊張，方騎乘高秋瑛之機
    車逃離現場，伊並無與王帝文有何搶奪或強盜之犯意聯絡云
    云。辯護人亦辯稱：被告以被害人之機車作為交通工具離開
    現場後，隨即將該機車棄置在新北市○○區○○路與力行路
    口，其就該機車並無不法所有之意圖云云。經查：
(一)、本件係警方先查獲共犯王帝文，王帝文承認犯情，並供出由
    其騎機車搭載之人係潘仁偉。檢察官認潘仁偉係本案共犯，
    乃簽分偵案偵辦，惟經傳拘潘仁偉無著，檢察官即發布通緝
    。被告嗣被通緝到案，於檢察官訊問時，否認涉案，並稱不
    認識王帝文（見偵字第22516號卷及偵緝字第3058號卷第24
    頁、第34頁）。案經起訴後，被告仍否認涉案，辯稱，當天
    在新莊做工（見原審卷第13頁反面）。直至原審於100年1月
    18日調查時，被告始承認犯罪，惟辯稱，非係犯強盜罪，渠
    等之目的係在竊盜云云（見原審卷第48頁反面）。其後被告
    即供稱，伊與王帝文於上開時地，騎乘上開重型機車欲尋找
    行竊之目標，因與被害人高秋瑛所騎乘之上開輕型機車發生
    擦撞，趁被害人高秋瑛人車倒地時，由伊牽起被害人高秋瑛
    原騎乘之上開輕型機車後騎乘離開現場。
(二)、共犯王帝文於99年7月12日警方詢問時，僅供稱，先偷一機
    車，再到市場人多地方搜尋是否有人忘記將機車鑰匙拔走，
    再趁機竊取置物箱之財物云云（見偵字第19593號影印卷第8
    頁）。惟如係欲搜尋他人忘記拔走之機車鑰匙，應是走在機
    車後方慢慢搜尋。如係騎機車快速行經他人機車前方，因被
    機車前方之擋泥板遮住視線，應無從發現他人機車上留有未
    拔走之機車鑰匙。則共犯與被告所述，二人共乘機車之目的
    係在搜尋他人忘記拔走之機車鑰匙，以備行竊云云，是否避
    就之詞，殊堪懷疑。而共犯王帝文於99年8月4日檢察官訊問
    時明白供認「當天我偷完機車在路上與（遇）到小偉（即被
    告），是我建議去行搶的。」（見偵字第19593號影印卷第
    135頁）。且王帝文亦取走被害人高秋瑛所有而掉落在地之
    上揭紫色手提包1只，並即騎乘上揭重型機車離開現場，嗣
    王帝文為警查獲，並起出其取走被害人高秋瑛所有之機車鑰
    匙1支、車庫遙控器1個、住處大門鑰匙1支、工廠鑰匙3支，
    王帝文並帶同警方前往新北市○○區○○街59號後方之防火
    巷內，起出王帝文取走之紫色手提包1只、其上揭手提包內
    之物品等情，經共犯王帝文於警詢、偵查中及原審審理時供
    述屬實（見偵字第19593號卷第7-10、141-142頁、原審卷第
    97-103頁），復據被害人高秋瑛於警詢、偵查中及原審99年
    訴字第2614號強盜等案件審理時及證人曾農貴（高秋瑛之夫
    ）於警詢時證述明確（見偵字第19593號卷第13-20、100-10
    1頁、原審卷第29-33頁），並有新北市政府警察局蘆洲分局
    搜索扣押筆錄暨扣押物品目錄表、扣押筆錄暨扣押物品目錄
    表各1份、贓物認領保管單3紙附卷可稽（見偵字第19593號
    卷第25-28、31-34、38-40頁）。被告亦供承，王帝文取走
    被害人高秋瑛之皮包，伊騎走被害人之機車。再依被害人高
    秋瑛所述，被告二人於撞倒高秋瑛後，未對高秋瑛救護，亦
    未問其受傷情形（見原審卷第31頁），即分由王帝文公然取
    走高秋瑛之皮包；被告亦當場騎走高秋瑛之機車，此已非秘
    密竊取。堪認被告與王帝文之目的在行搶，而非竊盜，自以
    王帝文於檢察官訊問時所述，由其提議行搶一節較為可採。
(三)、按刑法第325條第1項所稱之「搶奪」，係指乘人不備或不及
    抗拒而公然攫取他人支配範圍以內之物，移轉於自己實力支
    配下之行為而言。例如於公共場所，公然奪取他人頸上項鍊
    ，或趁婦女不備之際，自身後攫取其皮包等皆屬之。惟搶奪
    行為雖係施用不法腕力，自財物所持人支配範圍內移轉於自
    己之所持，然並不以直接對被害人之身體施加不法腕力，或
    與被害人互相拉扯為必要。茍其出手攫奪財物之情形已達共
    見共聞或不畏見聞之狀況，而不掩形聲，急遽攫取者，仍不
    失為搶奪（最高法院91年臺上字第6753號判決）。被害人高
    秋瑛於臺灣板橋地方法院99年訴字第2614號案件審理中證稱
    ：「我被撞到後，人車倒地，當時我沒有辦法自己站起來，
    是有人把我扶起來，扶起來後發現我的機車、包包都不見了
    。」（見原審卷第29-33頁）。堪認被告與王帝文係趁被害
    人高秋瑛人車倒地一時不及防護財物之際，將仍在現場而屬
    被害人高秋瑛實力得以支配範圍內之皮包、機車，予以取走
    ，或牽起機車發動騎乘離開現場，自係以不法腕力猝然掠奪
    被害人高秋瑛之財物，即屬刑法上所謂之「搶奪」行為。又
    被告自承其嗣將被害人高秋瑛所有之輕型機車棄置於新北市
    ○○區○○路與力行路口附近等情明確（見原審卷第103頁
    ）。則其將被害人高秋瑛所有之輕型機車騎走使用後，非但
    未予返還，甚至隨地棄置，其主觀上當有將他人所有之物視
    為自己之物而以所有權人自居之意思，自具有為自己不法所
    有之意圖。被告辯稱其僅因一時緊張，始將機車騎走云云，
    以及辯護人辯稱：被告應僅構成竊盜云云，均屬卸責之詞，
    不足採信。
(四)、被告雖辯稱並無與共犯王帝文就搶奪之犯行有何犯意聯絡及
    行為分擔云云。然依王帝文於檢察官訊問時所述，由其提議
    行搶，再觀諸卷附被告與王帝文於搶奪後逃逸路線沿途之監
    視器錄影翻拍畫面，被告與王帝文在先後奪取被害人之機車
    及手提包後，由王帝文騎乘車牌號碼L3V-780號之重型機車
    在前，被告騎乘被害人高秋瑛所有車牌號碼DBF-042號輕型
    機車跟隨之後，先後行經數監視攝影器架設地點，王帝文行
    經新北市○○區○○路時，有回頭向左後方及透過機車右前
    方後照鏡觀看被告是否跟上之情（見偵字第19593號卷第43-
    52頁）。且共犯王帝文於偵查中證稱：「（問：遭小偉騎走
    的DBF-042號的機車如何處理？）我聯繫不到小偉，電話打
    不通，找不到人，機車他說他騎到大同北路去放，我有帶警
    察去找...」（見偵字第19593號卷第91頁）。堪認案發後，
    被告確有告知王帝文機車放置地點，且王帝文於案發後有與
    被告聯繫，再參酌共犯王帝文所述，在案發前有提議行搶，
    足認被告與王帝文，係共同謀議行搶，且於被害人高秋瑛人
    車倒地，高秋瑛之皮包自置物箱內散落於地後，被告與王帝
    文則就高秋瑛此時不及防備而由被告騎乘被害人高秋瑛之上
    開機車離去；由王帝文搶奪被害人高秋瑛之皮包而後離去等
    情，彼此間應有犯意之聯絡及行為之分擔。
(五)、綜上所述，本案事證明確，被告與共犯王帝文共同搶奪之犯
    行堪以認定。
二、核被告所為，係犯刑法第325條第1項之搶奪罪。被告與王帝
    文，就本案搶奪犯行有犯意聯絡及行為分擔，為共同正犯。
    檢察官雖認被告與王帝文係共同基於強盜之犯意聯絡，由王
    帝文騎乘機車自後方猛力衝撞被害人高秋瑛所騎乘機車之強
    暴手段，致使被害人高秋瑛人車倒地而陷於不能抗拒，分別
    騎走被害人高秋瑛所有之輕型機車及拿走渠掉落在地之紫色
    手提包等物，因認被告涉犯刑法第328條第1項之強盜罪嫌云
    云。惟被告堅詞否認有何強盜犯行，且經查：
(一)、被害人高秋瑛於臺灣板橋地方法院99年訴字第2614號強盜等
    案件審理時證稱：伊當天係去戶政事務所遷移戶口，並沒有
    去郵局、銀行領錢或去金飾店買貴重物品，身上也沒有攜帶
    名牌包或戴著金項鍊、金戒指，伊攜帶之手提包原本放在機
    車座椅下之置物箱裡面等語（見原審卷第29頁背面、第31
    頁背面-第32頁）。依被害人高秋瑛所述上情，其行跡及衣
    著外觀並無顯露有足以使人相信其身上帶有值錢財物之徵象
    ，則被告與王帝文倘若未能確定被害人高秋瑛身有財物，何
    需冒然以「假車禍、真強盜」之方式騎乘機車衝撞被害人高
    秋瑛？又被告、王帝文共乘之機車與被害人高秋瑛騎乘之機
    車發生碰撞之地點係於新北市○○區○○路上且時間近中午
    時分，當時人車往來頻繁，此節亦據被害人高秋瑛於偵查中
    證述明確（見偵字第19593號卷第100頁），則被告與王帝文
    倘若有意製造假車禍並藉此強盜他人財物，何以會選擇一人
    車眾多之時地，而徒增其等可能於強盜財物後無法順利逃離
    現場之風險？故被告辯稱其並未事先與王帝文謀議以騎乘機
    車衝撞之方式強盜被害人高秋瑛之財物等語，要非不足採信
    。
(二)、至被害人高秋瑛於偵查中及臺灣板橋地方法院99年訴字第26
    14號強盜等案件審理時雖指稱：被告與王帝文共乘之機車係
    沒有徵兆地突然以甩車之方式、很用力地衝擊伊，渠等是用
    車身撞，感覺目的就是要讓伊跌倒，因為當時伊右邊還有1
    臺機車，明明就沒有位置了，還衝過來撞伊，伊是事後回想
    認為渠等是故意撞伊的，因為伊在現場等很久，渠等都沒有
    來問伊發生什麼事情，一般常理的話，撞到人，應該會來問
    伊有沒有受傷、要不要送醫院等語（見偵字第19593號卷第
    100-101頁、原審卷第30頁）。高秋瑛係以自身感受遭衝撞
    之感覺以及肇事者未前來詢問傷勢等節，推論被告與王帝文
    係故意騎乘機車朝其衝撞，或屬其個人臆測之詞，尚無法據
    此認定被告自始即有強盜被害人高秋瑛財物之意圖。
(三)、綜上，本案既無法證明被告事先即與王帝文謀議以製造假車
    禍之方式強盜被害人高秋瑛之財物，則其利用被害人高秋瑛
    遭王帝文騎車撞及倒地受傷而不及防備之機會，驟將被害人
    高秋瑛所有之機車騎走，被告所為，應僅屬公然施加不法腕
    力掠奪他人財物之搶奪行為，要難以強盜罪相繩。檢察官認
    被告係涉犯刑法第328條第1項之強盜罪嫌，尚有未恰，然其
    基本事實同一，爰依刑事訴訟法第300條規定，就上開事實
    變更起訴法條為刑法第325條第1項之搶奪罪。
三、原審對被告論罪科刑，固非無見。惟：(一)被告與王帝文就搶
    奪犯行，應有犯意聯絡、行為分擔為共同正犯，原審認被告
    係單獨起意為搶奪之犯行；(二)被告利用被害人高秋瑛倒地受
    傷之際共同與共犯王帝文搶奪被害人，被告犯罪情節非輕，
    且被告迄未賠償被害人所受損失，原審判決被告有期徒刑1
    年4 月，尚嫌過輕。被告提起上訴，認其犯行應構成竊盜罪
    ；檢察官提起上訴認被告之犯行應構成強盜罪，並無可採，
    檢察官提起上訴，認原審量刑過輕，則為有理由，且原判決
    有上開可議之處，應予撤銷改判。審酌被告與王帝文共乘機
    車與被害人高秋瑛發生碰撞，致被害人高秋瑛倒地受傷，竟
    不即刻施以救護，反而趁此機會公然將被害人高秋瑛所有之
    機車牽起後騎乘離開現場，另由共犯王帝文取走被害人高秋
    瑛之皮包，被告迄未賠償被害人高秋瑛所受損失，除造成被
    害人高秋瑛財產上之損害外，更嚴重危害社會治安，兼衡其
    犯罪動機、目的、手段、所搶財物之價值以及犯罪後之態度
    等一切情狀，判決被告有期徒刑三年。
據上論斷，應依刑事訴訟法第369條第1項前段、第364條、第299
條第1項前段、第300條，刑法第28條、第325條第1項，判決如主
文。
本案經檢察官董怡臻到庭執行職務。
中    華    民    國   100    年    6     月    29    日
                  刑事第十五庭審判長法  官   沈宜生
                                    法  官   賴邦元
                                    法  官   林明俊
以上正本證明與原本無異。
如不服本判決，應於收受送達後十日內向本院提出上訴書狀，其
未敘述上訴之理由者並得於提起上訴後十日內向本院補提理由書
（均須按他造當事人之人數附繕本）「切勿逕送上級法院」。
                                    書記官   徐仁豐
中    華    民    國   100    年    6     月    30    日
附錄本案論罪科刑法條全文：
刑法第325條第1項
意圖為自己或第三人不法之所有，而搶奪他人之動產者，處6 月
以上5 年以下有期徒刑。